【裁判字號】    93,保險上,45
【裁判日期】    950613
【裁判案由】    損害賠償
【裁判全文】
臺灣高等法院民事判決                93年度保險上字第45號
上  訴  人  臺灣產物保險股份有限公司
法定代理人  甲○○
訴訟代理人  李念國律師
被  上訴人  Maersk Australia Pty Ltd.
法定代理人  Soren Houman
訴訟代理人  乙○○
複  代理人  張慧婷律師
上列當事人間損害賠償事件，上訴人對於中華民國93年6月4日臺
灣臺北地方法院92年度保險字第183號第一審判決提起上訴，本
院於95年5月30日言詞辯論終結，判決如下:
    主  文
上訴駁回。
第二審訴訟費用由上訴人負擔。
    事實及理由
壹、程序方面：
一、查本件被上訴人為依澳洲法律設立之公司，係未經我國認許
    成立之外國法人，如其在外國出具之委任訴訟代理人之委任
    書，應經我國駐在該國之使領館或其他職司使領館職務之機
    構簽證，始得認為合法。查被上訴人於原審及本審提出之委
    任書，係經我國駐在雪梨臺北經濟文化辦事處認證與原本相
    符之委任書認證本，而該委任書認證本固為影本，惟被上訴
    人於民國（下同）93年12月8日本院行準備程序庭時已提出
    原本，經本院當庭核對無誤（本院卷第61頁），是被上訴人
    於原審及本審之委任，於法並無不合之情形，縱有瑕疵，亦
    經補正。本件上訴人以被上訴人於原審提出之委任書非原本
    ，原審法院未經調查，即由高木蘭律師代理被上訴人進行訴
    訟，並作出判決，訴訟程序有重大瑕疵云云，顯有誤解，併
    予敘明。
二、按債權之讓與，對於第三人之效力，依原債權之成立及效力
    所適用之法律。法律行為發生債之關係者，其成立要件及效
    力，依當事人意思定其應適用之法律；當事人意思不明時，
    同國籍者依其本國法，國籍不同者依行為地法，行為地不同
    者以發要約通知地為行為地，如相對人於承諾時不知其發要
    約通知地者，以要約人之住所地視為行為地；前項行為地，
    如兼跨二國以上或不屬於任何國家時，依履行地法，涉外民
    事法律適用法第7條、第6條分別定有明文。又關於由侵權行
    為而生之債，依侵權行為地法，亦為涉外民事法律適用法第
    9條第1項所明定，而所謂侵權行為地，凡為一部實行行為或
    其一部行為結果發生之地皆屬之（最高法院56年台抗字第36
    9號判例意旨參照）。另涉外民事法律適用法第30條規定：
    「涉外民事，本法未規定者，適用其他法律之規定，其他法
    律無規定者，依法理」。復按載貨證券所載之裝載港或卸載
    港為中華民國港口者，其載貨證券所生之法律關係依涉外民
    事法律適用法所定應適用法律；但依本法中華民國受貨人或
    託運人保護較優者，應適用本法之規定，海商法第77條定有
    明文。經查，被上訴人係外國法人，本件顯具涉外因素而屬
    涉外事件，其準據法之適用當應參照涉外民事法律適用法之
    規定。又上訴人主張被上訴人應負之債務不履行賠償責任及
    侵權行為損害賠償責任，係受讓於訴外人利華羊毛工業股份
    有限公司（下稱利華羊毛公司）與被上訴人間之載貨證券法
    律關係。茲就本件涉外事件之準據法陳述如下：
  (一)關於上訴人請求被上訴人負債務不履行之損害賠償責任部分
    ：依載貨證券之文義，並未能知悉受貨人與運送人間定應適
    用之法律之意思，惟彼國籍不同，依涉外民事法律適用法第
    6條第2項規定，應以行為地法為準據法，而所謂行為地，應
    包括貨物裝載地及卸貨地，依涉外民事法律適用法第6條第2
    項之規定，即應依履行地即本國法為其準據法。
  (二)關於上訴人請求被上訴人負侵權行為損害賠償責任部分：本
    件系爭貨物之目的港在我國，且為中華民國受貨人利華羊毛
    公司，而貨物損害結果發生地有一部分在我國境內，依我國
    涉外民事法律適用法第9條之規定 ，即應以我國法律為準據
    法。
貳、實體方面：
一、上訴人起訴主張：訴外人利華羊毛公司（為設於我國之公司
    （於91年9月間自澳洲進口原毛貨物一批（下稱系爭貨物）
    ，裝於33只貨櫃，交由被上訴人以"Maersk Trondheim"輪第
    0216航次運送，被上訴人並簽發編號SYDL25869之載貨證券
    （下稱系爭載貨證券），且由伊承保，詎利華羊毛公司受領
    系爭貨物時，發現其中裝於編號SEAU0000000、TRLU0000000
    、MSKU000000 0及TRLU00000000只貨櫃（下稱系爭貨櫃）
    內之144包貨物，受有嚴重濕損，已不符合原定之使用目的
    ，受有美金58,771.9元之損失及由怡和公證有限公司（下稱
    怡和公司）公證之公證費用美金470元，總計受有美金59,24
    1.9元折算新臺幣（下同）2,032,293元之損失，伊已依與利
    華羊毛公司間保險契約之約定賠償，爰以起訴狀繕本之送達
    向被上訴人為債權讓與之通知等情。本於保險代位、債權讓
    與、侵權行為及債務不履行之法律關係，求為命被上訴人給
    付伊2,032,293元，及自起訴狀繕本送達翌日起至清償日止
    按年息5%計算之利息之判決。原審為上訴人全部敗訴之判決
    ，上訴人不服，提起上訴，並於本院聲明：(一)原判決廢棄。
    (二)發回臺灣臺北地方法院或被上訴人應給付上訴人2,032,
    293元，及自起訴狀繕本送達翌日起至清償日止按年息5%計
    算之利息。
二、被上訴人則以：伊僅係以代理人之身分代實際運送人Damps-
    kibsselskabet af 1912,Aktieselskab與Aktieselskabet
    Dampskibsselskabet Svendborg (嗣後兩家公司合併為A.P.
    Moller-Maersk A/S」簽發系爭載貨證券而已，並非系爭貨
    物之運送人。縱認伊就實際運送人之運送行為，應負連帶損
    害賠償責任，系爭貨物亦係採「CY/CY」（整裝/整拆）運送
    方式，即託運人自行將系爭貨物裝櫃、封櫃，而後將整裝貨
    櫃拖運至出口地之貨櫃場交運送人進行運送至目的港貨櫃場
    ，由受貨人自行將運到之整裝貨櫃拖回至自己倉庫拆櫃，系
    爭貨櫃於交付訴外人利華羊毛公司受領時，既未有破損、凹
    陷或裂漏之現象，系爭貨櫃之貨物有所瑕疵或污損，自係於
    託運人裝入系爭貨櫃交付運送前即已存在，實際運送人或伊
    就系爭貨櫃中貨物之污損自無賠償之責任。況依上訴人提出
    之公證報告上記載，系爭貨物之污損，乃係因泥水漬所造成
    ，但究於何時何地遭受污損則無從得知，且據前開公證報告
    內容，公證人亦推測該泥水漬所含之水份，係屬淡水，故系
    爭貨櫃之貨物當不可能於海上航運期間遭受海水濕損。又觀
    以上訴人提出之貨損照片（見原審卷第137至151頁），可知
    系爭貨物之污損僅限於包裝及貨捆之表層，貨捆內部之羊毛
    均屬完好狀況，並無產生58%污損比例之可能，且公證報告
    上所載污損比例，係由公證人與受貨人利華羊毛公司合意估
    定，非客觀之檢驗結果，自不足採信。至貨物受損之公證費
    用並非貨損發生之原因，上訴人請求賠償該項費用，即為無
    理由等語，資為抗辯，並於本院聲明：(一)上訴駁回。(二)如受
    不利之判決，願供擔保請准宣告免為假執行。
三、查上訴人主張訴外人利華羊毛公司於91年9 月間自澳洲進口
    系爭貨物，裝於33只貨櫃，由"Maersk Trondheim"輪第0216
    航次運送，利華羊毛公司並取得系爭載貨證券，系爭貨物則
    由伊承保。利華羊毛公司受領系爭貨物時，發現其中裝於系
    爭貨櫃內之144包貨物，受有嚴重濕損，上訴人已理賠利華
    羊毛公司2,032,293元等事實，業據提出載貨證券、公證報
    告、損失賠償收據、保險單、照片等件為證（見原審卷第7
    至25頁、第132頁、第137至151頁），且為被上訴人所不爭
    執，自堪信為真實。
四、上訴人主張系爭載貨證券已合法轉讓至善意第3人持有後，
    載貨證券持有人與載貨證券簽發人關於運送事項，依修正後
    之海商法第60條準用民法第627條之規定，悉依載貨證券之
    記載，已具獨立性，不再依存於運送契約，本件載貨證券持
    有人與簽發人雙方並未約定準據法，依涉外民事法律適用法
    第6條第2項之規定，應以行為地為準據法，而行為地包括簽
    發地及交貨地，且簽發地及交貨地兼跨2國以上時，依涉外
    民事法律適用法第6條第3項規定，即應依履行地法律即本國
    法；又本件貨損結果發生地在本國，伊所本於侵權行為法則
    請求損害賠償，依涉外民事法律適用法第9條規定，亦應以
    本國法為準據法；另被上訴人公司為系爭載貨證券之簽發人
    ，被上訴人公司之員工Margo Starr係代被上訴人公司簽發
    該載貨證券，被上訴人公司為實際之載貨證券簽發人，並非
    A.P Moller-Maersk A/S公司之代理人，亦屬系爭貨物之實
    際運送人，系爭貨物運送至台灣時，因運送過程中保管倉儲
    有污染情形，受有2,032,293元之損失，係被上訴人之使用
    人或受僱人之故意或過失所發生，被上訴人應依海商法第74
    條第1項、民法第634條規定，負債務不履行之損害賠償責任
    ；又由於被上訴人之受僱人之過失侵害系爭貨物之所有權（
    即污染、損壞），亦應依民法第184條、第188條規定，被上
    訴人應與其受僱人負連帶賠償責任等情；被上訴人則以前揭
    情詞置辯。
  (一)按載貨證券所載之裝載港或卸貨港為中華民國港口者，其載
    貨證券所生之法律關係，依涉外民事適用法所定應適用之法
    律；又債權之讓與對於第3人之效力，依原債權之成立及效
    力所適用之法律；分別為海商法第77條、涉外民事法律適用
    法第7條所明文規定。查本件載貨證券之提貨人原為利華羊
    毛公司，其因系爭貨物污染致遭受污染而有2,032,293元之
    損害，嗣利華羊毛公司於受償後將其對載貨證券簽發人之損
    害賠償請求權讓與本件上訴人，則上訴人對於載貨證券簽發
    人所行使之債務不履行損害賠償請求權，依上開規定，自應
    以原債權即運送契約之成立及效力所適用之法律。按海上貨
    物運送契約之當事人，為運送人與託運人；載貨證券係運送
    人或船長於貨物裝載後，因託運人之請求，所發給之貨物收
    受證券，為運送契約之書面證明，及表彰運送中貨物所有權
    之有價證券，而非運送契約本身，若轉讓至第3人持有，則
    運送人與載貨證券持有人間，依海商法第60條準用民法第62
    7條之規定，悉依載貨證券之記載，其已具獨立性，不再依
    存於運送契約，本件載貨證券之原持有人利華羊毛公司與該
    載貨證券之簽發人間，並未約定運送契約之準據法，又非同
    一國籍，依涉外民事法律適用法第6條第2項規定，應以行為
    地法為準據法，而所謂行為地應包括貨物裝載地及卸貨地，
    且裝載地及卸貨地因兼跨兩國，依涉外民事法律適用法第6
    條第3項規定，即應依履行地即本國法，則上訴人主張原債
    權之準據法為本國法，其受讓載貨證券而行使原債權之權利
    ，其準據法為本國法，自屬有據。
  (二)次按關於侵權行為發生之債，依侵權行為地法，為涉外民事
    法律適用法第9條第1項前段定有明文，而所謂行為地，凡為
    一部實行行為或其一部行為結果發生之地均屬之，系爭貨物
    之目的港及貨主均在中國民國，該貨物到達目的港後，貨主
    前往提貨時，始發現系爭貨物有污染損害情形，則系爭貨物
    遭受侵權行為一部或結果發生地，均屬侵權行為地，系爭貨
    物之侵權行為結果發生在本國，依上開規定，上訴人請求被
    上訴人就此侵權行為負損害賠償之責，即應以本國法為其準
    據法。
  (三)查上訴人主張其已受讓系爭載貨證券持有人利華羊毛公司對
    於載貨證券簽發人之權利，則其權利行使對象即為實際運送
    人，而該權利之內容，即應依系爭載貨證券之內容決之。茲
    應審究者，系爭貨物之運送人及系爭載貨證券之簽發人係何
    人？依系爭載貨證券內容觀之，系爭載貨證券右下角載明：
    「 MAERSK AUSTRALIA PTY LTDACN:000 000 000
    For Dampskibsselskabet af 1912, Aktieselskab and
    Aktieselskabet Dampskibsselskabet Svendborg as
    carrier」並由任職於被上訴人公司之出口部主任Margo
    Starr於代理人欄位（As Agent only）簽名，依其文義，自
    應認被上訴人公司係由Margo Starr代表被上訴人公司，以
    運送人之代理人名義簽發系爭載貨證券，上訴人受讓權利之
    利華羊毛公司為載貨證券之持有人，自僅得依前開文義向運
    送人Dampskibsselsk abet af 1912, Aktieselskab公司或
    Aktieselskabet Damp skibsselskabet Svendborg，行使載
    貨證券之權利，嗣上開兩家公司合併為A.P.Moller-Maersk
    A/S公司，此有交通部基隆港務局93年5月7日基港航監字第
    0930008545號函（原審卷第221頁）在卷可考，再者系爭貨
    物之運送船舶為Maersk Trondheim輪為希臘輪，其船籍港為
    PIRAEVS，所有人為HONAKER SHIPPING COMPANY，傭船人為
    A.P Moller-Maersk A/S公司，此亦有上開交通部基隆港務
    局函可資佐證，又系爭載貨證券抬頭為「MAERSK SEALAND」
    係A.P Moller-Maersk A/S公司之標章，此有該公司拒絕賠
    償函（原審卷第38頁）在卷足憑，綜上，足見被上訴人並非
    運送契約上之運送人，亦非實際運送人，更非系爭載貨證券
    之簽發人，被上訴人僅係運送人A.P Moller-Maersk A/S之
    澳洲地區代理人，依民法第103條第1項規定：「代理人於代
    理權限內，以本人名義所為之意思表示，直接對本人發生效
    力」，被上訴人公司代理A.P Moller-Maersk A/S公司簽發
    系爭載貨證券，其簽發之載貨證券之效力直接對A.P
    Moller- Maersk A/S公司發生效力，系爭載貨證券所表彰之
    運送契約之運送人既非被上訴人，被上訴人僅為代理人，則
    系爭載貨證券權利之受讓人，就系爭貨物損壞，請求系爭貨
    物運送人之代理人即被上訴人負債務不履行之損害賠償責任
    ，洵屬無據，不應准許。
  (四)末按運送人對於運送物之喪失、毀損或遲到，應負責任。但
    運送人能證明其喪失、毀損或遲到，係因不可抗力，或運送
    物之性質或因託運人或受貨人之過失而致者，不在此限；又
    受僱人因執行職務，不法侵害他人之權利者，由僱用人與行
    為人連帶負損害賠償責任。但選任受僱人及監督其職務之執
    行，已盡相當之注意或縱加以相當之注意，而仍不免發生損
    害者，僱用人不負賠償責任，分別為民法第634條、第188條
    第1項所明文規定。查本件被上訴人係系爭貨物運送人或載
    貨證券簽發人之代理人，其代理簽發系爭載貨證券，系爭載
    貨證券之效力，直接發生於系爭貨物之運送人即A.P Moller
    -Maersk A/S公司，理由已見前述，系爭貨物縱於運送途中
    有發生污染、損害之情事，上訴人亦僅得本於運送契約或載
    貨證券所表彰之權利，向運送契約之當事人請求損害賠償，
    上訴人自不得向上開運送契約一方當事人之代理人請求債務
    不履行之損害賠償。再者，本件運送人為A.P Moller-Moersk
    A/S公司，並為實際從事運送工作之Moersk Torodheim輪船之
    傭船人，已詳如前述，該輪船上之工作人員對於所運載之系
    爭貨物之堆積、保管、運送及看守自應為必要之注意及處置
    ，縱上開工作人員對於系爭貨物之堆積、保管、運送、看守
    有所疏失，致系爭貨物有污染、毀損之情形，因本件被上訴
    人並非系爭貨物之運送人或載貨證券之簽發人，上開船上工
    作人員尚非被上訴人所僱用，而係由A.P Moller-Moersk A/
    S 公司所僱傭，上開船上工作人員與被上訴人公司間並無僱
    傭關係存在，被上訴人殊無以僱用人地位與上開船上工作人
    員負連帶賠償之責任。又在貨櫃運送，依國際慣例有2種，1
    為CFS方式，1為CY方式，二者區別在於由託運人或由運送人
    裝櫃之不同，而異其責任，本院85年海商上易字第1號判決
    意旨：「．．．如由託運人自行裝櫃封櫃即CY方式，運送人
    對貨櫃之堪裝能力及貨物保管之責任，始自貨櫃收受之時起
    ，而收受貨櫃時，貨櫃既已由託運人封櫃，則在運送人交付
    時，貨櫃如未啟封，其貨櫃內貨物如有短少、損壞，自非運
    送人或其代理人之故意或過失所致，運送人應不負賠償責任
    。」（本院卷第117頁）。查依系爭載貨證券英、中文本（
    原審卷第7頁至第9頁、第113頁至第116頁）以觀，系爭貨物
    之包裝係採CY/CY方式，即整裝整拆，乃系爭貨物由託運人
    自行裝載貨櫃並封櫃後，始將整櫃交由運送人進行運送，而
    貨至目的地港時，運送人亦未將貨櫃予以啟封，整櫃交由載
    貨證券持有人受領，依怡和公司所提公證報告（原審卷第10
    頁至第24頁），並未記載或說明，系爭貨物於拆櫃時，其外
    觀有任何破損或遭水浸溼之痕跡，系爭貨櫃之裝櫃、拆櫃均
    由系爭貨物託運人、受貨人為之，運送人之Moller-Moersk
    A/S公司並非參與系爭貨物之裝櫃、拆櫃，上訴人復未能證
    明運送人或其受僱人在運送途中有故意、過失致系爭貨物受
    損，依上開說明，系爭貨物運抵目的港拆櫃時始發現系爭貨
    物有污染、損壞，系爭貨物之運送人Moller-Moersk A/S公
    司自毋庸就系爭貨物受有前揭污染、損壞負賠償之責，況
    本件被上訴人僅係Moller-Moersk A/S公司之代理人，更無
    就此損害負賠償責任之理。揆諸首揭規定，上訴人對被上訴
    人主張債務不履行或侵權行為，均非有理由，亦不應准許。
五、綜上所述，上訴人本於運送契約及侵權行為法則，請求被上
    訴人應給付2,032,293元及自起訴狀繕本送達之翌日（92年
    10月1日）起至清償日止按年息5%計算之利息，為無理由，
    不應准許，其假執行之聲請，亦失所依附，應併予駁回。原
    審為上訴人敗訴之判決，並駁回其假執行之聲請，核無不合
    。上訴意旨指摘原判決不當，求予廢棄改判，為無理由，應
    予駁回。
六、本件事證已臻明確，兩造其餘攻擊防禦方法及其他未經援用
    之證據，經斟酌尚無礙於本院前述之認定，無一一論究之必
    要。
七、據上論結，本件上訴為無理由，判決如主文。
中    華    民    國    95    年    6     月    13    日
                  民事第15庭審判長法  官  黃騰耀
                                  法  官  李媛媛
                                  法  官  許文章
正本係照原本作成。
如不服本判決，應於收受送達後20日內向本院提出上訴書狀，其
未表明上訴理由者，應於提出上訴後20日內向本院補提理由書狀
（均須按他造當事人之人數附繕本）上訴時應提出委任律師或具
有律師資格之人之委任狀；委任有律師資格者，另應附具律師資
格證書及釋明委任人與受任人有民事訴訟法第466條之一第一項
但書或第二項（詳附註）所定關係之釋明文書影本。
中    華    民    國    95    年    6     月    19    日
                                  書記官  陳明俐
附註：
民事訴訟法第四百六十六條之一（第一項、第二項）：
對於第二審判決上訴，上訴人應委任律師為訴訟代理人。但上訴
人或其他法定代理人具有律師資格者，不在此限。
上訴人之配偶、三親等內之血親、二親等內之姻親，或上訴人為
法人、中央或地方機關時，其所屬專任人員具有律師資格並經法
院認為適當者，亦得為第三審訴訟代理人。


司法院資訊處製作；財團法人民間司法改革基金會備份。
